臺灣嘉義地方法院民事判決　　　　　　　　 92年度建字第4號
原　　　告　德寶營造股份有限公司
法定代理人　甲○○
訴訟代理人　張智學律師
被　　　告　嘉義市政府
法定代理人　乙○○
訴訟代理人　蔡碧仲律師
複代理人　　黃鈺律師
上列當事人間給付工程款事件，本院於中華民國94年7月14日言
詞辯論終結，判決如下：
    主  文
被告應給付原告新台幣壹佰壹拾貳萬玖仟壹佰參拾肆元，及自民
國九十二年六月二十一日起至清償日止，按週年利率百分之五計
算之利息。
訴訟費用由被告負擔三分之一，餘由原告負擔。
本判決於原告以新台幣參拾柒萬陸仟肆佰元或等值之交通銀行或
中國信託商業銀行或合作金庫銀行之可轉讓定期存單為被告供擔
保後，得假執行；但被告如於執行標的物拍定、變賣或物之交付
前以新台幣壹佰壹拾貳萬玖仟壹佰參拾肆元為原告預供擔保，得
免為假執行。
    事實及理由
壹、程序方面：
一、本件原告之法定代理人於92年6月17日變更為甲○○，有卷
    附公司變更登記表可參，經其具狀聲明承受訴訟，核無不合
    ，應予准許。
二、按訴狀送達後有經被告同意、擴張或減縮應受判決事項之聲
    明者，原告得變更或追加他訴；被告於訴之變更或追加無異
    議，而為本案之言詞辯論者，視為同意變更或追加，民事訴
    訟法第255條第1項第1款、第3款、第2項分別定有明文。查
    原告提起本訴時，聲明請求之金額合計原為新台幣 (下同）
    0000000元，嗣於民國92年12月8日提出準備 (一)狀，聲明
    減縮為0000000元，固屬訴之變更，惟既屬減縮應受判決事
    項之聲明，本無庸得被告同意；且被告對原告訴之變更並未
    表示異議，而為本案之言詞辯論，原告所為訴之變更應予准
    許。
貳、實體方面：
一、原告起訴主張：
  （一）原告於民國87年11月23日簽約承攬被告發包之「嘉義市
        ○○路（台一線）道路拓寬工程（後湖地區○○○號道
        路）」（下稱系爭工程），工程範圍涵蓋道路、交通號
        誌、雜項、路燈及電氣設備等工程項目，合約原定工期
        為540日曆天，設計及監造單位為家昌行工程顧問有限
        公司。系爭工程於87年12月2日申報開工後，被告即因
        民眾陳情等情事，發現其設計思慮未周之處，而主動辦
        理設計變更，增作項目包括共同管道幹管、共同溝及雜
        項零星工程等部分，並依據系爭契約第9條第1項第3款
        「工期延期」之約定，工期展延追加511日曆天，合約
        工期為10511日曆天，原定完工期限變更為91年2月3日
        。嗣原告積極配合被告提前完工要求，於90年11月底即
        已完成絕大部分工作項目，因台電公司高壓電桿遲未遷
        移，導致東側慢車道（STA.OK＋460～1K＋620）部分路
        燈架設（計19支）之要徑施工受阻，原告早於90年12月
        12日以00－000000－000號函催告被告儘速處理，惟延
        宕多時方獲致適當解決，經原告分別以91年3月29日00
        －000000－000號、91年5月13日00－000000－000號、
        91年6月3日00－000000－000號等函依約申請展延工期
        110日曆天，獲被告91年9月6日府工土字第0910080873
        號函核定確認在案。驗收完成日期為91年11月14日，最
        後結算金額是225,116,642元。
  （二）被告應給付原告工期展延追加之管理費、部分驗收及正
        式驗收延宕所致工程款延付利息及提前開放使用之修繕
        費，其請求臚列如下：
     1、工期展延追加之管理費：系爭工程工期延展之原因非可
        歸責於原告，且系爭工程原訂工期僅540日曆天，經被
        告同意延展工期511日曆天，高達原訂工期之94.62％，
        此等不可歸責於原告之事由造成工期長時間延展致生之
        費用，被告應給付原告額外支出之費用。且依行政院公
        平交易委員會86.11.28（86）公貳字第86052261005號
        函：「如有可歸責於主辦機關，卻使交易雙方所負風險
        顯不對等，而超過承包商可預期之完工風險，明顯減損
        營繕工程效能競爭，倘有未能就同一情事要求補償，則
        不排除涉有顯失公平之虞」。內政部台（86）內營字第
        8609275號函通令主辦工程機關就「承包商申請延長工
        期後，不得再就同一情事要求補償」之棄權條款加以檢
        討改進，以符合公平交易法及工程合約範本之精神。是
        以，本於公平正義之原則，被告應當給付原告因本件展
        延工期所衍生之費用，以平衡兩造當事人所負擔之風險
        。系爭工程原合約總價為新台幣（下同）122,000,000
        元，經設計變更追加104,402,230元，竣工後被告片面
        結算實作總金額為222,452,748元。按系爭契約第10條
        「工程變更」第1項第1款之約定：「本契約有工程項目
        者，增減數量以本契約各該項目之單價計算」，原告實
        際額外支出巨額管理成本其中重要項目包括：假設工程
        （如管線搶修、擋抽排水、挖掘補修、打鑿修補、線路
        檢測、工具損耗等）、交通維持、安衛環保、品質管制
        、污染防治、履約風險、利稅管理、營業稅捐及保證手
        續等費用，依據系爭工程結算總表中第1次設計變更後
        總工期1051日曆天為計算基準，與履約期限有關之「乙
        式」計價部分（如「施工中交通安全措施費【含夜間警
        示】」），按乙式計價以增加工期110天佔設計變更後
        總工期之比例計算（110/1051），應追加管理費2,252,
        524元。
     2、部分驗收及正式驗收延宕所致工程款延付利息：
      (1)部分驗收之延宕：系爭工程於90年11月底，除架設19支
        路燈外，所有工程項目均已完成，且被告於91年1月22
        日啟用完工路段開放通車先行使用。依據政府採購法施
        行細則第99條之規定：「機關辦理採購，有部分先行使
        用之必要者，應先就該部分辦理驗收或分段查驗供驗收
        之用，並得就該部分支付價金及起算保固期間」，準此
        ，辦理部分驗收使原告得請領部分驗收款60,994,756元
        ，然被告竟拒絕辦理，被告對辦理部分驗收所得請領之
        款項負遲延責任，自90年12月18日至91年5月3日計延遲
        辦理部分驗收達95天，延遲給付工程款損失按年息5％
        計算之利息，計793,707元。
      (2)正式驗收之延宕：系爭工程於91年5月3日竣工，監造單
        位應於竣工後7日內即91年5月10日提報機關審核，原告
        早於91年5月7日即將完整竣工資料文件送達監造單位，
        並催告儘速辦理驗收程序，惟監造單位卻毫無理由延宕
        76天，遲至91年7月25日始提報被告，導致系爭工程之
        驗收程序遲遲無法進行，嚴重影響原告權益，原告因驗
        收程序一再拖延乃於91年9月2日00－000000－004號函
        要求被告於91年9月17日以前完成驗收程序，並援引行
        政院公共工程委員會89年11月6日（89）工程管字第890
        32241號函令，於91年9月27日給付工程尾款並解除保留
        款保證責任，惟被告一再以驗收程序未完成拒絕給付工
        程款，經原告一再催告仍未果。截至91年6月28日止未
        計價金額29,722,400元，以監造單位未依法延遲提送竣
        工圖表及工程結算明細表辦理驗收程序76天，被告應付
        工程尾款延宕天數以年息5％計算遲延損失金額計309,4
        39元。
     3、提前開放使用之修繕費：系爭契約第19條「工程驗交」
        第2項「部分完工」之約定，被告如因實際需要『應主
        動』通知原告就已完成部分先行辦理驗收，方得予接管
        使用，同條項第2款約定：「如甲方之使用致乙方遭受
        干擾或損害時，甲方應在雙方協議下給予展延工期或賠
        償」，被告於91年1月22日啟用完工路段開放通車先行
        使用，即為就已部分完工先行接管使用，被告依約應負
        主動通知並辦理部分驗收之責。原告申報於91年1月28
        日竣工，惟遭監造單位拒絕認為此期間，被告卻於未依
        法辦理部分驗收之情形下，於91年1月22日啟用完工路
        段開放通車先行使用。嗣後，被告指派驗收人員未依事
        實根據，逕行認定系爭工程遭後續管線單位破壞之交通
        設施及ＡＣ路面屬於驗收缺失，直接造成原告重作修復
        投入額外成本支出，包括：高折射反光標記計40處遭後
        續管線單位施工破壞、反光導標計120組遭後續管線單
        位施工破壞、瀝青混凝土路面計15立方公尺遭後續管線
        單位施工機具挖除等，合計額外投入修復損失計69,260
        元。
     4、綜上，被告應給付原告共計3,424,930元。
（三）原告並聲明：(1)被告應給付原告新台幣3,424,930元，及
      自起訴狀繕本送達翌日起至清償日止，按年息5％計算之
      利息。(2)原告願以現金或等值之交通銀行或中國信託商業
      銀行或合作金庫銀行之可轉讓定期存單供擔保，請准宣告
      假執行。
二、被告則以下開等語置辯：
  （一）關於工期展延追加之管理費部分：查兩造所簽訂之嘉義
        市政府工程合約書第5條約定：「契約總價：(一)本工程
        契約總價計新台幣壹億貳仟貳佰萬元整，詳如標單工程
        總價表。(二)本工程按照實做數量結算，即以契約中有工
        程項目及單價，依竣工實做結算數量計給，若有相關項
        目如稅利管理費，另一式列計者，應依結算總價與契約
        總價比例增減之。」，是原告得請求之報酬係依工程結
        算總價之比例計算，與工期如何本無直接關係。本件系
        爭合約既未約定原告因展延工期所支出額外之管理費用
        須由被告負擔，因此原告以依契約之法律關係請求被告
        應給付工期展延追加之管理費於法無據。又本件原告主
        張因延長工期而支出額外之「巨額管理成本」為系爭合
        約預定金額以外之給付，屬於例外事項，故原告自應就
        該例外事項已發生之事實，即非因原告之責任致工期延
        誤，而有增加此依巨額管理成本之必要事實，以及其所
        增加管理費用金額之事實負舉證責任。
  （二）關於部分驗收及正式驗收延宕所致工程款延付利息部分
        ：依系爭合約第19條第2項第1款規定，兩造僅約定被告
        「得通知」原告就已完成工程之一部分先行辦理驗收，
        而予以接管使用，因此，被告有先行辦理部分驗收之權
        ，而原告雖提出政府採購法施行細則第99條規定，認被
        告未依上開規定時間驗收云云，惟本件工程既經雙方當
        事人合意約定，即應依系爭契約之約定而為驗收，況上
        開施行細則，僅係規範行政機關內部行政之規定，兩造
        既未將之訂於系爭合約條文中，原告尚不得據之請求被
        告給付延遲辦理部分驗收達95日之遲延利息。另依系爭
        合約第19條第1項明定：「(一)工程完工：工程依本契約
        完竣後，乙方（即原告）應對施工期間毀損或遷移之公
        共設施予以修護或回復，並將現場堆置的施工機具、器
        材、廢棄物及非本工程所應有之設施全部運離或清除，
        並填具竣工報告，經甲方（即被告）人員勘驗認可，始
        得認定為工程完工，乙方並應在五日內以書面通知甲方
        備查。」，然查兩造並未約定工程完工至驗收完畢之期
        間，何來遲延驗收，況監造單位未依政府採購法施行細
        則第92條第2款之規定遲延76日提送竣工圖表及工程結
        算明細表，係非可歸責於被告，是原告此部分主張為無
        理由，被告並無遲延驗收之情事。且經監造單位以91.9
        .16 家工設字第008號函覆稱：「…三、有關延遲轉送
        竣工結算乙節：查本公司（即家昌行工程顧問公司）於
        本工程竣工後，即積極促承包商儘速測量竣工圖及實作
        數量，配合本公司辦理結算作業，惟承包商因期間忙於
        改善貴府（即被告）所函示之多項缺失，…致無法函送
        正確竣工圖，期間多次所送未具文之竣工結算皆與現場
        實作數量誤差太大，均請承包商相關人員攜回修改，本
        公司並於91.5.23.以家工設字第004號函促承包商儘速
        修改…」，故原告主張監造單位毫無理由延宕76天部分
        ，與事實不符。
  （三）關於提前開放使用之修繕費部分：按系爭合約第19條第
        2項第1款明定：「(二)部分完工：2甲方（即被告）於必
        要時，在不妨礙乙方（即原告）施工之原則下，得通知
        乙方使用以完成之部分工程…」，又「承攬人完成工作
        ，應使其具備約定之品質，及減少或滅失價值，或不適
        於通常或約定使用之瑕疵」、「工作毀損、滅失之危險
        ，於定作人受領前，由承攬人負擔」，民法第494條、
        第508條第1項分別定有明文。本件被告復未以公文通知
        原告使用已完工之部分，即未有原告所稱於91年1月22
        日啟用完工路段開放通車先行使用之事實，然工作物於
        被告受領前自應由原告負擔工作毀損、滅失之危險，如
        該修繕工程遭第三人破壞，原告自應向第三人求償之，
        而非逕向被告請求，因此原告自不得請求此部分之修繕
        費。
 （四）被告並聲明：(1)原告之訴駁回。(2)如受不利判決，願供
       擔保請准宣告免為假執行。
三、得心證之理由：
（一）原告主張其於87年11月23日簽約承攬被告發包之「嘉義市
      ○○路（台一線）道路拓寬工程（後湖地區○○○號道路
      ）」（下稱系爭工程），工程範圍涵蓋道路、交通號誌、
      雜項、路燈及電氣設備等工程項目，合約原定工期為540
      日曆天，設計及監造單位為家昌行工程顧問有限公司。系
      爭工程於87年12月2日申報開工後，被告即因民眾陳情等
      情事，發現其設計思慮未周之處，而主動辦理設計變更，
      增作項目包括共同管道幹管、共同溝及雜項零星工程等部
      分，並依據系爭契約第9條第1項第3款「工期延期」之約
      定，工期展延追加511日曆天，合約工期為10511日曆天，
      原定完工期限變更為91年2月3日。嗣原告積極配合被告提
      前完工要求，於90年11月底即已完成絕大部分工作項目，
      因台電公司高壓電桿遲未遷移，導致東側慢車道（STA.OK
      ＋460～1K＋620）部分路燈架設（計19支）之要徑施工受
      阻，原告早於90年12月12日以00－000000－000號函催告
      被告儘速處理，惟延宕多時方獲致適當解決，經原告分別
      以91年3月29日00－000000－000號、91年5月13日00－000
      000－000號、91年6月3日00－000000－000號等函依約申
      請展延工期110日曆天，獲被告91年9月6日府工土字第09
      10080873號函核定確認在案。驗收完成日期為91年11月14
      日，最後結算金額是225,116,642元等情，業具原告提出
      工程合約、原告90年12月12日、91年2月4日、91年3月29
      日、91年5月13日、91年6月3日函件及被告91年9月6日函
      件為證，復為被告所不爭執，原告上開主張堪信為真實。
      。
（二）按契約係由當事人互相意思表示一致而成立，由多數條款
      組成之，其目的在規律彼此之權利義務，屬於當事人自創
      之規範，此項契約規範源自當事人意思，在於滿足不同之
      利益，而所以表達之者，又為未臻精確之語言文字，故在
      訂立或履行過程中對其意義、內容、適用範圍或當事人間
      之權利義務關係，發生疑義，甚或契約關於某事項應有訂
      定而未訂定之疏漏，勢所難免，自有解釋或填補契約漏洞
      之必要，而契約漏洞之填補，原則上應由法律之任意規定
      補充之，如無任意規定則依「補充之契約解釋」方法，填
      補契約漏洞，至於補充之契約解釋，所探求者不是當事人
      之真意，而是「假設當事人之意思」，即雙方當事人在通
      常交易上合理所意欲或接受之契約條款，判斷之標準，則
      應依當事人於契約上所作之價值判斷及利益衡量為出發點
      ，依誠實信用原則並斟酌交易慣例認定之，以實現平均契
      約正義為依歸。系爭工程工期延展之原因均係非可歸責於
      原告之事由，且系爭工程中之原訂工期僅為540曆天，經
      被告同意延展工期511日，高達原訂工期之百分之94.62，
      如此等不可歸責於原告之事由造成工期長時間延展致生之
      費用，如為應由原告自行吸收，在通常交易上自非合理，
      且對原告造成極不公平之現象，更難認為係原告訂約時所
      能接受。是衡諸系爭工程工期延展之原因均非可歸責於原
      告且延展時間甚久，權衡兩造之利益及前開交易習慣，可
      認被告應給予原告相當之補償始與誠信原則無違，並合於
      公平正義。
（三）又本件經送中華民國建築技術協會鑑定結果，認依照營造
      業之交易習慣，就因不可歸責於承作廠商之責任，又獲業
      主同意變更直接工程費，於理其所增加之間接工程費亦當
      給予補償，而原告另主張之其他直接工程費如搶修費、材
      料費等，則不與論列，是原告所得向被告請求之金額為
      0000000元（細部項目及金額詳如附件所示），而兩造對
      上開鑑定結果均表示無意見，從而，原告請求被告給付
      0000000元及自起訴狀繕本送達翌日即92年6月20日起至清
      償日止，按週年利率百分之五計算之利息之部分，為有理
      由，應予准許，逾此部分之請求，為無理由，應予駁回。
四、假執行之宣告：
    兩造均陳明願供擔保聲請宣告假執行及免為假執行，經均核
    無不合，爰分別酌定相當之擔保金額或有價證券准許之。
據上論結，本件原告之訴為一部份有理由，一部份無理由，依民
事訴訟法第79條、第390條第2項、第392條，判決如主文。
中　　華　　民　　國　　94　　年　　7 　　月　　28　　日
                    民一庭法　官　劉瓊雯
右為正本係照原本作成
如對本判決上訴須於判決送達後20日內向本院提出上訴狀
中　　華　　民　　國　　94　　年　　7 　　月　　28　　日
                          書記官  陳冠學
